【裁判字號】    97,家抗,23
【裁判日期】    980112
【裁判案由】    禁治產宣告
【裁判全文】
臺灣屏東地方法院民事裁定              97年度家抗字第23號
抗  告  人  乙○○
上列抗告人聲請宣告甲○○禁治產事件，抗告人對於民國97年7
月31日本院97年度禁字第78號裁定提起抗告，本院裁定如下：
      主  文
抗告駁回。
抗告程序費用新臺幣壹仟元由抗告人負擔。
      理  由
一、抗告意旨略以：甲○○經屏安醫院醫師鑑定為慢性精神分裂
    症病患，既是精神分裂症患者處理事情即不可能如同正常人
    一般，且其平日常將名下所有財產借予他人，甚有簽賭、任
    意聲請信貸或與他人合夥投資致血本無歸之行為，又其自十
    多年前即出現揮霍無度之情形，且曾多次進出醫院，致使家
    人心神不寧、疲憊不堪，再者，甲○○個性木訥、判斷力差
    ，易受他人慫恿，抗告人擔心其將遭人設計導致更嚴重之財
    務問題，而抗告人即將退休，實無力再行負擔此等債務，原
    裁定尚有不當，爰請求廢棄，並宣告甲○○為禁治產人，指
    定抗告人為監護人等語。
二、按「對於心神喪失或精神耗弱致不能處理自己事務者，法院
    得因本人、配偶、最近親屬二人或檢察官之聲請，宣告禁治
    產。」民法第14條第1 項定有明文。準此，精神耗弱者而致
    不能處理自己事務者，始合於宣告禁治產之要件。所謂精神
    耗弱係指精神存有障礙，其意思能力欠缺已達於不能處理自
    己事務程度，即對於自己行為之利害得失已陷於不能了解者
    而言，又所謂不能處理，係指一般性、日常性事務不能處理
    ，若僅欠缺專業或特定事務之處理能力，自不能認為有宣告
    禁治產之原因（臺灣高等法院87年家抗字第60號及95年家抗
    字第79號裁定意旨可資參照）。
三、查本院原審於97年7 月23日至屏安醫院為甲○○作精神鑑定
    時，於鑑定人前訊問甲○○，經審驗甲○○之心神狀況，其
    於受鑑時對法官及鑑定人之問話，均能妥適回答，並經鑑定
    人黃文翔醫師鑑定甲○○精神狀況之結果，雖認其因罹患慢
    性精神分裂症，個人功能略有衰退，行動較為遲緩，現實判
    斷及抽象思考能力較差，然其對親人之辨識能力正常，短、
    長期記憶、簡單之計算能力、幣值大小之分辨能力、對於時
    間、方位、人物之定向能力等，都在正常範圍以內，其個人
    基本生活起居可以自理，亦可自行外出、開車及購物，無須
    仰賴他人協助，可認其在藥物治療下尚可維持不錯之個人功
    能。其目前尚可清楚表達個人意志，溝通與表達能力均尚完
    整，財務上對所有權的判斷能力亦屬完整，知道自己與人金
    錢往來的所有對象與金額，因此其精神狀態尚未達到因為疾
    病嚴重受損，導致其記憶能力、思考能力、判斷能力皆明顯
    受損而衰退致不能處理自身事務之程度，即尚未達到心神喪
    失或精神耗弱狀態等情，有該院精神鑑定報告附卷可稽。此
    外，本院復於抗告程序中再行訊問甲○○，其能正確回答自
    身年籍資料、身分證統一編號及住址，且對於自身曾為國中
    教師，現已退休，目前在家陪伴母親等生活狀況，及其名下
    財產狀況及金錢流向、借貸對象與方式等問題，均能對答如
    流，且回答具體完整，有本院97年9 月30日訊問筆錄附卷可
    參，是以其雖因精神分裂症持續就醫中，但其既有按時就醫
    、服藥，且對於本院上開問題之回答無異於常人，經鑑定亦
    認其在藥物治療下尚可維持不錯之個人功能，足認甲○○之
    精神狀態尚未達到不能處理自己一般性、日常性事務之能力
    ，自不得僅因其有精神分裂症病史及有理財不當之行為，即
    認為應宣告為禁治產人。抗告人雖於本院審理時另提出甲○
    ○之診斷證明書2 紙、放款餘額證明書及臺灣銀行存摺明細
    影本各1 份，惟該診斷證明書僅係甲○○確患有精神分裂症
    之就醫證明，診斷結果亦核與上開鑑定結果罹患病症相同，
    其餘亦僅是甲○○之金錢往來紀錄，凡此均不足據為甲○○
    精神狀態已達不能處理個人事務之有利佐證。從而，依上所
    述，甲○○之精神狀態既與宣告禁治產之要件不合，本院原
    審駁回抗告人之聲請，於法尚無不合，抗告意旨指摘原裁定
    不當，求予廢棄，為無理由，應予駁回。
四、據上論結，本件抗告為無理由，依非訟事件法第46條、第21
    條第2 項、民事訴訟法第495 條之1 第1 項、第449 條第1
    項、第95條、第78條，裁定如主文。
中    華    民    國    98    年    1     月    12    日
                      家事法庭審判長  廖文忠
                              法  官  林美靜
                              法  官  林雅莉
以上正本證明與原本無異。
如不服本裁定，應以裁定適用法規顯有錯誤為抗告理由時，始得
於收受送達後10日內向本院提起抗告狀，（須按他造當事人人數
提出繕本），並須經本院以原裁定所涉及之法律見解具有原則上
之重要性為限而為許可者，方得抗告臺灣高等法院高雄分院。（
非訟事件法第45條）
                              書記官  胡世瑩
中    華    民    國    98    年    1     月    13    日


司法院資訊處製作；財團法人民間司法改革基金會備份。
